臺灣臺北地方法院民事判決　　　　　　 99年度重訴字第261號
原　　　告　呂玫姿
訴訟代理人　邱南嫣律師
被　　　告　瓏山林企業股份有限公司
兼　上一人
法定代理人　林鴻堯
共　　　同
訴訟代理人　劉宏邈律師
上列當事人間請求履行契約事件，本院於民國100年3月22日言詞
辯論終結，判決如下：
    主      文
被告瓏山林企業股份有限公司應給付原告新臺幣伍佰零壹萬仟
柒佰元，及分別自附表二所示之付款日起至清償日止，按年息百
分之五計算之利息。
被告林鴻堯應給付原告新臺幣壹仟伍佰伍拾玖萬元，及分別自附
表三所示之付款日起至清償日止，按年息百分之五計算之利息。
被告瓏山林企業股份有限公司應給付原告新臺幣壹佰伍拾萬元，
及自民國九十九年九月十五日起至清償日止，按年息百分之五計
算之利息。
被告林鴻堯應給付原告新臺幣伍佰萬元，及自民國九十九年九月
十五日起至清償日止，按年息百分之五計算之利息。
原告其餘之訴駁回。
訴訟費用由被告瓏山林企業股份有限公司負擔百分之二十，被告
林鴻堯負擔百分之六十五，餘由原告負擔。
本判決第一項，於原告以新臺幣壹佰陸拾捌萬元為被告瓏山林企
業股份有限公司供擔保後，得假執行；但被告瓏山林企業股份有
限公司如以新臺幣伍佰零貳萬元為原告預供擔保後，得免為假執
行。
本判決第二項，於原告以新臺幣伍佰貳拾萬元為被告林鴻堯供擔
保後，得假執行；但被告林鴻堯如以新臺幣壹仟伍佰陸拾萬元為
原告預供擔保後，得免為假執行。
本判決第三項，於原告以新臺幣伍拾萬元為被告瓏山林企業股份
有限公司供擔保後，得假執行；但被告瓏山林企業股份有限公司
如以新臺幣壹佰伍拾萬元為原告預供擔保後，得免為假執行。
本判決第四項，於原告以新臺幣壹佰陸拾柒元為被告林鴻堯供擔
保後，得假執行；但被告林鴻堯如以新臺幣伍佰萬元為原告預供
擔保後，得免為假執行。
原告其餘假執行之聲請駁回。
    事實及理由
壹、程序方面：
    按訴狀送達後，原告不得將原訴變更或追加他訴，但請求之
    基礎事實同一、因情事變更而以他項聲明代最初之聲明、訴
    訟標的對於數人必須合一確定時，追加其原非當事人之人為
    當事人者，不在此限，民事訴訟法第255條第1項第2款、第4
    款、第5款分別定有明文。查，原告主張伊與被告瓏山林企
    業股份有限公司（下稱瓏山林公司）間之房屋預定買賣契約
    書，該房屋有瑕疵，原告得行使同時履行抗辯權，於被告瓏
    山林公司釐清前暫停給付最後一期款，以及被告未催告伊辦
    理貸款及繳交尾款等情，起訴聲明請求：被告瓏山林公司應
    將如附表一所示之房地所有權暨其地下二層編號9停車位之
    權利，移轉登記並點交予原告。嗣原告追加主張林鴻堯與伊
    訂立土地預定買賣契約書，2份契約具有連帶不可分之關係
    ，且被告瓏山林公司及林鴻堯均將附表一所示之房地違約出
    賣予第三人，並辦理移轉登記完竣，被告二人對伊所負前揭
    2份契約上之移轉系爭房地所有權登記並交付系爭房地之義
    務限於給付不能狀態，乃追加土地預定買賣契約書之賣方即
    林鴻堯為被告，並依據前揭2份契約關於違約處罰相關約定
    ，變更聲明為：(一)被告二人應連帶給付如附表二及附表三所
    示之本金及分別自附表二及附表三所示之付款日起至清償日
    止，按日息萬分之5計算之利息；(二)被告二人應連帶給付新
    臺幣（下同）1,348萬元違約金及自民事變更訴之聲明狀繕
    本送達被告二人翌日起至清償日止，按日息萬分之5計算之
    利息。(三)被告二人應連帶給付原告因本件訴訟所支出之第一
    審律師費用20萬元整暨自被告二人敗訴確定翌日起至清償日
    止，按日息萬分之5計算之利息。經核，原告追加被告林鴻
    堯部分，皆係基於前述房屋有瑕疵，原告得行使同時履行抗
    辯權，於被告瓏山林公司釐清前暫停給付最後一期款，以及
    被告未催告伊辦理貸款及繳交尾款，2份契約具有連帶不可
    分關係之同一基礎事實，二訴之原因事實，有其社會事實之
    共通性及關聯性，並就原請求所主張之事實及證據資料，於
    追加之訴得加以利用，且主張被告二人應負連帶責任，而有
    合一確定之必要，又原告主張附表一房地因被告已出賣予第
    三人，陷於給付不能，因情事變更，而將移轉附表一房地所
    有權登記及交付該房地之聲明，變更為解除契約後之請求價
    款返還，並追加依據前開2份契約請求違約金及律師費，核
    與民事訴訟法第255條第1項第2款、第4款、第5款規定相符
    ，合先敘明。
貳、實體方面：
一、原告起訴主張：
  (一)原告與訴外人呂玫芬於民國95年12月8日就被告瓏山林公司
    及被告林鴻堯共同開發之預售屋「博物館建案」（下稱系爭
    建案），其中A3棟1樓及其所坐落土地即臺北市○○區○○
    段0105-4號（下稱系爭房地）暨地下2層編號9號之停車位（
    下稱系爭停車位），同時與被告瓏山林公司簽訂房屋預定買
    賣契約書（下稱系爭房屋契約），與被告林鴻堯簽訂土地預
    定買賣契約書（下稱系爭土地契約），約定房屋價款為1,55
    1萬元，含車位57萬元在內，土地部分價款為5,189萬元，是
    系爭房地總價為6,740萬元，原告嗣於97年12月15日概括承
    受呂玫芬於上開買賣之權利義務，迄今共繳付2,040萬元之
    買賣價金予被告瓏山林公司與被告林鴻堯，房屋及土地部分
    均僅餘最後一期款，於核發使用執照日起30日內可委辦貸款
    抵繳。
  (二)本件有因可歸責於被告之事由所生之不完全給付及瑕疵：
  1.系爭房屋於97年11月21日取得使用執照後，於97年12月18日
    完成建物第一次登記附表一所示，然經原告向臺北市政府都
    市發展局調閱系爭建案之使用執照竣工圖，發覺被告瓏山林
    公司擅將系爭房屋契約內附件三所示房屋平面圖編號9之停
    車位變更為竣工圖上編號8之停車位，坐落區位雖相同，然
    該房屋平面圖之司機及傭人休息室之對外門設置區亦移至竣
    工圖編號7停車位上方，即與原告為求停車時保有調整與修
    正方向之空間需求有違，已影響原告停車空間之使用權益，
    且系爭停車位區位之修正與法令規定無關，被告就系爭停車
    位所提出之給付確與債之本旨相悖。
  2.又被告林鴻堯未依系爭土地契約將系爭停車位所含土地應有
    部分移轉於原告，被告瓏山林公司亦違反系爭房屋契約第4
    條約定，虛灌共同使用部分即建號6234號之停車位以外之公
    共設施面積而短少給付車位建物應有部分予含原告在內之車
    位買受人，換言之，原告依約所給付之土地總價款為5,189
    萬元，其中含停車位應分配之土地價款193萬元，此為系爭
    土地契約第3條所明定，但並非每一住戶均有購買車位，被
    告顯然蓄意違約而未將停車位所含之土地應有部分權利移轉
    登記予原告暨全體車位買受人，被告將共同使用部分建號62
    34號中，本應屬車位買受人共有之車道面積，違法登記計入
    整棟房屋共同使用面積高達1,491.52平方公尺，約451坪，
    致每一停車位之建物應有部分短少近1.5坪，計算式如下：
    契約約定停車空間總面積(A)為：建號2634總面積14011.3
      6㎡－1樓管理室面積72.09㎡－地下1樓公共區域面積3231
      .09㎡－公用6個車位面積184.94＝10523.24㎡
    被告登記停車空間總面積(B)為：
      （一般車位201個×每車位持分22/10000＋子母車位46個
      ×每車位持分44/10000）×14011.36㎡＝9031.72㎡
    兩者面積差距（A－B）為：10523.24㎡－9031.72㎡＝149
      1.52㎡（約451坪）。
  3.原告曾以97年1月7日臺北興安郵局第17號存證信函請求被告
    釐清上開圖說差異之疑義，並於翌日交予李林國際地政士事
    務所承辦員之撥款委託書上，附記於被告瓏山林公司釐清疑
    義後即配合撥款之意旨。再原告自被告於97年12月18日就系
    爭房屋辦理所有權第一次登記翌日起，即依約循序進行自洽
    銀行之貸款程序，詎被告未定期催告原告履約即逕以98年1
    月9日興安郵局第857號存證信函向原告表示沒收原告就系爭
    房地已繳付之買賣價金並解除契約，實已違約。
  (三)被告二人從未踐行應對原告所負之各項通知義務：
    系爭房地於97年12月15日前，係由原告與呂玫芬二人為共同
    之買方，被告二人所為之意思表示或通知，應併向原告與呂
    玫芬二人分別依系爭契約所指定之通訊地址為之，而原告依
    約所指定之通訊地址為臺北市○○○路○段137巷6弄3號2樓
    ，原告從未曾變更過，然被告二人非但未曾向原告為寄達，
    即便自97年12月15日起，原告業已繼受契約之全部權利義務
    後，被告二人亦仍續以已非契約當事人之呂玫芬及其通訊地
    址即臺北市士林區○○○路○段232巷21號為通知，僅李林國
    際地政事務所於98年1月9日臺北北門郵局第100號存證信函
    、被告於98年1月10日之臺北興安郵局第00062號存證信函為
    逕解約通知外，兩造自締約以來，被告二人從未踐行依約、
    依法其等應對原告所負之各項通知乃至催告等義務。
  (四)被告依約須先履竣產權移轉與設定抵押權之義務：
    原告有依約配合辦理貸款，且彰化商業銀行基隆分行亦不會
    因原告於撥款委託書上有「根據1/7存證信函本人與瓏山林
    企業（股）公司意思表示的法律原則下釐清後，配合撥款」
    文句之記載而不予核貸。又兩造於自洽貸款切結書第3條第2
    項約定買方應使承貸銀行向賣方確認核貸金額及同意於房屋
    產權移轉登記為買方所有及設定抵押權於承貸銀行後，貸款
    即可撥付由賣方逕行提領，故被告須先履竣產權移轉與設定
    抵押權之義務，而後始能令原告同意銀行撥付貸款，詎被告
    連送件辦理不動產過戶及設定抵押權之絲毫作為皆無，即驟
    然解除契約，遑論提供或使用加註前開文句之撥款委託書予
    銀行，向銀行進行撥款程序，焉有論及遭逢彰化商業銀行基
    隆分行正式拒絕接受此類委託書之餘地？自洽貸款切結書第
    2條第9項，亦已就遇有買方暫緩撥款情事時，買賣雙方應如
    何循契約條款約定之機制，但絕非謂買方負有無條件同意撥
    款之義務，庸論當賣方連先為給付之義務皆未履行時，買方
    何來同意撥付款項之義務。且原告既已將貸款撥款委託書與
    設定契約書亦悉皆交付予被告等所指定之代書，則原告顯已
    恪盡系爭房屋預定買賣契約書第15條第2項規定所課負之義
    務，被告於存證信函所稱言原告遲延完成銀行貸款手續，與
    實情有悖；再被告自原告於98年1月8日交付貸款撥款委託書
    與設定契約書時起，依約既須先履竣產權移轉與設定抵押權
    之義務，故被告於翌日旋即發函沒入價金與解約之舉，亦屬
    無據。
  (五)原告於撥款委託書所附加之文字，係原告依民法第227條第1
    項規定、第264條規定行使權利之行為：
    原告於97年1月7日請求被告於核撥貸款前釐清圖說差異等疑
    義，係為確認被告所為之給付合乎債之本旨，且系爭房地買
    賣確有可歸責於被告二人事由所肇致之不完全給付情事，則
    依民法第227條第1項規定得知，原告得類推適用給付遲延或
    給付不能之法則，請求被告補正或賠償損害，並有民法第26
    4條規定之適用。況原告一經行使同時履行抗辯權後，亦即
    於該撥款委託書上附記請求被告釐清圖說差異疑義後，即相
    應配合撥款等意旨，即不生遲延責任之問題。
  (六)系爭房屋土地契約，因可歸責於被告而陷於給付不能，原告
    已依法解除契約：
    於本件訴訟繫屬中經原告以逾二次以上催告被告依約解決及
    釐清其等將系爭房地「一屋二賣」及「產權清楚」等違約情
    事，然被告仍執意於99年7月14日以買賣為由逕將附表一所
    示之系爭房地所有權移轉登記予非善意之訴外人楊富勝，對
    原告已然構成給付不能之債務不履行情事，原告乃於99年9
    月8日發函被告為解除契約意思表示，因此系爭房屋、土地
    契約業經原告依約、依法解除，且被告依系爭房屋契約書第
    26條第2項與系爭土地契約書第11條約定，二者間具連帶及
    不可分關係，被告即有依系爭房屋契約第21條第1項、第23
    條第1項及系爭土地契約第8條、第10條第1項及其第11條與
    民法第259條第2款等約定，連帶將原告已繳之房地價款及自
    受領時起之遲延利息全部返還予原告；又原告於98年1月9日
    依約繳付各項產權過戶所需稅費、規費等共計20萬3,700元
    整，茲亦因兩造間之系爭房屋、土地契約經依法解除而應由
    被告附加自受領時起之利息連帶償還予原告。
  (七)違約金部分：
    本件爭訟以來，系爭房地之漲幅業達2倍，原告因此所受之
    積極損害及消極損害，實遠逾系爭房地總價之20%，被告係
    專業建商且係制定該違約罰則之一方，被告應受該違約金約
    定之拘束。故被告併有依系爭房屋契約第21條第1項、第23
    條第1項及系爭土地契約第8條、第10條第1項及其第11條等
    約定，連帶賠償依房地總價款20%計算之違約金1,348萬元予
    原告（本件房地總價款為6,740萬元；計算式：67,400,000
    ×20%＝13,480,000）。
  (八)原告依約得請求律師費用：
    依系爭土地契約第11條第4項約定：「如因本約而涉訟者，
    雙方同意不動產所在地之地方法院為第一審管轄法院，敗訴
    之一方並應負擔他方訴訟費用、律師費、交通費、雜費及其
    他因此所生之一切費用。」，及依系爭房屋契約第26條第2
    項與系爭土地契約第11條第1項約定，此兩份契約間具有連
    帶及不可分之給付關係，是原告依約得請求被告連帶賠償因
    本件訴訟所支出之第一審委任律師費用20萬元。
  (九)依系爭房屋契約第16條第1項第2款約定，兩造間就遲延利息
    之給付係依萬分之5單利計算，是原告就本件關於遲延利息
    部分，均依萬分之5計算。爰依系爭房屋、土地契約約定及
    民法第259條第2款之規定，聲明：
  1.被告應連帶給付如附表二及附表三所示之本金及分別自附表
    二及附表三所示之付款日起至清償日止，按日息萬分之5計
    算之利息。
  2.被告應連帶給付違約金1,348萬元暨自民事變更訴之聲明狀
    繕本送達被告翌日起至清償日止，按日息萬分之五計算之利
    息。
  3.被告應連帶給付第一審律師費用20萬元整暨自被告敗訴確定
    翌日起至清償日止，按日息萬分之5計算之利息
  4.原告願供擔保，請准予宣告假執行。
二、被告則以：
  (一)被告所為給付並非不完全給付：
    系爭房屋、土地契約已明文約定該契約附件三房屋平面圖僅
    供參考使用，仍以系爭房屋契約附件十二「審查中之建照執
    照設計平面圖」為依歸，而原告自始既知該附件十二之設計
    圖尚在審核中，仍有變更或修正之可能，且被告乃依法令變
    更附件三房屋平面圖，被告並無違約情事。遑論臺北市政府
    都市發展局所核發95建字第0615號建造執照乃迭經二次變更
    ，建造執照之原始圖自會與97年使字0469號使用執照竣工圖
    及中山地政事務所建物測量成果圖有所不同，故原告指摘附
    件三平面圖、附件十二審查中建造設計圖與測量成果圖不一
    致，致為不完全之給付，顯屬無稽。
  (二)被告所為給付自始符合債之本旨，並無損害原告權益：
  1.原告所買受地下2層編號9之停車位雖變更為竣工圖地下2層
    編號8之停車位，被告乃依法令變更系爭附件十二設計圖，
    並無任何違約情事，且原告所購買大車位坪數並未因此縮減
    ，而當初規劃停車位時，既考量車輛調整空間，是被告所給
    付之車位自始符合債之本旨。原告稱前述編號9之停車位旁
    側空間原係規劃設計為「司機及傭人休息室」之對外門設置
    區，適足為不甚熟稔停車技術之原告於停放車輛時調整與修
    正方向所需，為原告選擇該停車位之目的，然此純屬原告主
    觀想法，倘原告有此特殊需求，自應在簽署停車位買賣契約
    時，即要有所表示或於該契約上載明，而原告簽約既然未表
    示異議，被告實難臆度原告主觀想法，原告所指實非可歸責
    於被告之事由。
  2.從原告所提出中山區○○段06101建號、06100建號、06099
    建號登記謄本可知，A、B、C三戶購買車位均不同，而三戶
    之金泰段00000-000建號之權利範利分別為10000分之30、10
    000分之52、10000分之74，故原告指謫被告林鴻堯未依約將
    停車位應分配之土地應有部分移轉登記予車位買受人，違反
    系爭土地契約第8條第1項約定，亦與事實相悖。
  3.依系爭房屋契約第5條約定：「一賣方出售之房屋，其面積
    以地政機關登記完竣之面積為準…雙方同意面積誤差之找補
    ，係以土地與房屋價款之總數（車位如另行計價時，則不含
    車位價款）除以房屋面積所計算之平均單價，無息於交屋時
    一次結清。」，則原告既有登記為公共設施應有部分所有權
    人之利益，自應為相當之對價，始與公平原則相符，否則依
    買賣契約書第5條第1項之規定，被告即賣方所出售房屋之面
    積以地政機關登記完竣之面積為準，而買方卻因而免負給付
    追加款之義務，無異於該坪數之增加部分對買方而言乃成為
    一不當得利，恐與事理難平。退萬步言，一般預售屋買賣交
    易習慣，均有簽立找補條款之約定，加上原告就系爭房屋、
    土地契約亦皆審閱無誤，就本件之交易因坪數之增減而發生
    找補之情形為原告可預見。
  (三)系爭房屋及土地契約第6期期款係有確定期限之給付：
  1.依據系爭房屋契約第7條第1項及系爭土地契約第4條第1項及
    第5條約定「本契約付款辦法，買方應依已完成之工程進度
    所定之房屋價款分期付款明細表（如附件一）之規定…」，
    而原告未依約給付之房屋及土地部分之第6期款，依分期付
    款明細表為可委辦貸款抵繳之期款，應於核發使用執照日起
    第30天辦妥貸款手續或以現金一次給付，而系爭房屋於97年
    11月21日取得使用執照，被告隨即寄發「繳款通知」予原告
    ，明確表示原告應於97年12月23日前辦妥貸款手續，是系爭
    房屋、土地第6期價款之給付有確定期限，惟自通知繳款，
    以迄繳款期限截止，時間長達1個月餘，原告卻仍未依約完
    成貸款手續，原告自應負遲延責任甚是。
  2.依系爭房屋、土地契約第18條第1項及第5條第1項約定，原
    告選擇自洽貸款銀行，卻未於97年12月23日辦理完成貸款手
    續，因之視為原告不辦理貸款，自應回歸系爭房屋契約第7
    條第2項、第23條第2項及系爭土地契約第4條第2項、第10條
    第2項之約定處理，亦即原告自應遵循系爭房屋、土地價款
    分期付款明細表中可委辦貸款抵繳之期款應於使用執照核發
    日起第30天應繳納之期款於期限內繳納，故原告不辦理貸款
    時，給付仍有確定期限。
  3.縱使原告仍得於辦理貸款期限過後7日內即97年12月30日以
    現金一次支付，然被告已在97年12月25日所寄發存證信函中
    ，特別寬限原告至遲應於98年1月8日前繳納價金，已逾系爭
    房屋預定買賣契約書第7條第2項約定5日催告期間，今被告
    自97年12月23日迄至98年1月8日止業已多寬限原告半個月多
    ，原告竟仍置之不理，逾期不為履行，足見原告自始即無意
    給付第6期房屋、土地價款。
  (四)原告未依約於催告期限內交付無條件撥款委託書，被告得依
    約解除系爭房屋、土地契約：
  1.原告既然選擇自洽貸款銀行，自應遵循「自洽貸款切結書」
    所載「…買方應使承貸銀行向賣方確認核貸金額及同意於房
    屋產權移轉登記為買方所有及設定抵押權於承貸銀行後，貸
    款即可撥付由賣方逕行提領。」之約定，亦即無條件撥付貸
    款予被告逕行提領之事項。然原告於98年1月8日交付予被告
    所委託之李林國際地政士事務所之「撥款委託書」上，附加
    被告釐清圖說差異疑義後，即相應配合撥款等文字，造成被
    告無法提款，且原告故意在撥款委託書上添加銀行撥款之限
    制，亦由原告單方所擬定，被告自始不同意，更無磋商餘地
    可言，被告若將系爭房屋先移轉登記予原告並設定抵押權於
    彰化商業銀行基隆分行，原告卻享有拒絕撥付高達4,700萬
    元之第6期房屋、土地價款之權利，不僅對被告難謂公平，
    且有違自洽貸款切結書之約定。
  2.李林國際地政士事務所在98年1月9日所寄發臺北北門郵局第
    100號存證信函中，通知原告其所提出之撥款委託書因與約
    定不符而遭退件，對保手續並未完成，要求原告重新補填撥
    款委託書等語，原告仍置若罔聞，違反系爭房屋契約第15條
    第1款之義務，已構成給付遲延並具有可歸責性。被告於98
    年1月10日寄發存證信函解除系爭房地契約及通知沒入原告
    已繳價金，自屬合法有據。
  (五)被告催告、解除契約之存證信函皆已合法送達予原告，系爭
    房屋、土地契約業經被告合法解除：：
    被告曾於97年11月間曾分別將「對保通知單」及「繳款通知
    」以大宗郵件方式寄予購買系爭「博物館」建案之消費者包
    括原告在內，倘原告未接獲前開通知，不知何時辦理貸款手
    續及被告何時取得使用執照，原告豈會在97年12月18日寄發
    臺北興安郵局第03773號存證信函中表示「…銀行貸款以資
    抵繳房地價款之手續，係委託臺灣企銀東湖分行核辦…」等
    云，而該存證信函寄件人包括原告在內之地址亦同為「臺北
    市士林區○○○路○段232巷21號」，原告於98年1月7日所寄
    臺北興安郵局第17號存證信函，其寄件人包括原告在內之地
    址亦同為「臺北市士林區○○○路○段232巷21號」，且由原
    告於98年1月16日寄發臺北興安郵局第132號存證信函可知，
    被告在98年1月9日所寄興安郵局第857號存證信函已合法送
    達予原告，而寄件地址亦屬相同，可見被告對原告所為之通
    知、催告及解除契約之意思表示，均已合法送達原告。故原
    告充份瞭解98年1月8日為辦妥貸款手續最後期限，若逾期不
    為履行，被告將沒入原告已繳價款同時解除系爭房地契約，
    惟原告逾期仍未履行，依約及依法系爭房地契約業經解除。
  (六)被告否認原告概括承受呂玫芬對系爭房屋、土地權利義務
    原告主張伊概括承受呂玫芬對系爭房屋、土地權利義務，並
    提出97年12月15日之切結書為證，然此切結書乃由原告自行
    填寫完成，並非真正，所填寫之日期97年12月15日亦非真實
    ，且亦未通知被告，是並無債權讓與之事實。
  (七)原告不得請求被告等負擔律師費用20萬元，亦不得請求被告
    等負連帶及不可分法律責任：
    本件並無因土地產權糾紛而涉訟，原告自無權向被告林鴻堯
    請求支付第一審律師費用，又系爭土地契約第11條、系爭房
    屋契約第26 條第2項約定，僅係為謀求二份契約法律上之存
    廢狀態相同而設計，所謂連帶、不可分或不可分等語，非針
    對給付義務之規範文字，非謂關於房地價金返還及違約金給
    付，原告之給付義務須負連帶或不真正連帶責任。
  (八)答辯聲明：(一)原告之訴及假執行之聲請均駁回。(二)如受不利
    判決，願供擔保聲請宣告免為假執行。
三、兩造不爭執及爭執之事項：
  (一)被告瓏山林公司及被告林鴻堯共同開發「博物館建案」預售
    屋即系爭建案，原告與訴外人呂玫芬於95年12月8日就其中A
    3棟1樓及其所坐落土地即暨地下2層編號9號之停車位（即系
    爭房地、停車位），同時與被告瓏山林公司簽訂系爭房屋契
    約，與被告林鴻堯簽訂系爭土地契約，約定房屋價款為1,55
    1萬元，含車位57萬元在內，土地部分價款為5,189萬元，是
    系爭房地總價為6,740萬元，原告已給付系爭房屋第1期至第
    5期價款463萬元，並交付核貸價差18萬元及交付予李林國際
    地政士事務所因系爭房地移轉登記所需之稅捐等費用203,70
    0元（詳後述），以上共計5,013,700元，以及已給付系爭土
    地第1期至第5期價款1,559萬元，僅餘第6期可委辦貸款抵繳
    之價款尚未給付，依約應於核發使用執照日起30日內委辦貸
    款抵繳之情，有系爭房屋、土地契約、房屋價款分期付款明
    細表及土地價款分期付款明細表、兆豐國際商業銀行國內匯
    款申請書可證（見本院卷一第12頁至第46頁、第224頁至第2
    26頁）。
  (二)臺北市政府都市發展局於97年11月21日就系爭房屋核發97使
    字第469號使用執照，被告嗣於97年12月18日完成系爭房屋
    所有權之第一次登記如附件一所示，此有使用執照及系爭房
    屋建物謄本在卷可參（見本院卷一第242頁及第219、240頁
    ）。
  (三)原告提出伊與呂玫芬所出具之記載關於系爭房屋、土地契約
    買方之權利義務由原告概括承受、日期為97年12月15日之切
    結書（見本院卷一第47頁）。
  (四)查系爭房屋契約第24條及系爭土地契約第11條第3項約定「
    …經雙方特別協議均以書面按本約所載之通訊地址以掛號或
    限時專送郵寄為準，……。如任何一方通訊地址變更，應即
    以書面掛號通知他方，否則其一切責任由違反之一方自行負
    責。」（見本院卷一第23、39頁），而原告於系爭房地契約
    書簽署之通訊地址為臺北市○○○路○段137巷6弄3號2樓。
    兩造所提出之存證信函等整理如下：
  1.被告二人於97年11月7日通知原告於97年11月20日辦理第6期
    款之對保手續，該通知寄送地址為「臺北市○○○路○段137
    巷6弄3號2樓（見本院卷一第194頁）。
  2.被告二人於97年11月21日通知原告及呂玫芬：「…台端如為
    自洽金融機構辦理貸款者，則敬請於民國97年12月23日前辦
    妥貸款手續…逾期依買賣合約（貸款約定）即視為放棄貸款
    ，應於七日內以現金一次繳清…」，該通知寄送地址為「臺
    北市士林區○○○路○段232巷21號」（見本院卷二第198、1
    99頁）。
  3.原告與呂玫芬於97年12月18日以存證信函記載伊等地址為「
    臺北市士林區○○○路○段232巷21號」，通知被告二人伊等
    正依約與臺灣企銀辦理貸款手續中（見本院卷一第195頁）
    。
  4.被告二人於97年12月25日以存證信函寄送至「臺北市士林區
    ○○○路7段232巷21號」，通知原告及呂玫芬：伊等尚有已
    逾繳款期限之房地款5,121萬元，伊等如不辦理貸款擬以現
    金繳納，應於七日內一次繳付，如擬以貸款撥付，寬限至遲
    於98年1月8日前辦妥貸款手續，逾期不為履行，沒入伊等已
    繳之全部款項，同時解除買賣合約（見本院卷一第196、197
    頁，卷二第200頁）。
  5.原告與呂玫芬於98年1月7日以存證信函記載伊等地址為「臺
    北市士林區○○○路○段232巷21號」，通知被告二人：關於
    第6期款，伊等已委託彰化商業銀行基隆分行核辦完成，請
    於98年1月8日辦理對保手續，並請釐清合約書與竣工圖不符
    ，主建物坪數縮水、公設坪數增加等問題（見本院卷一第47
    頁）。
  6.原告於98年1月9日以存證信函通知被告：釐清合約書與竣工
    圖不符，主建物坪數縮水、公設坪數增加等問題，以免撥款
    延宕（見本院卷一第191頁）。
  7.李林國際地政士事務所於98年1月9日以存證信函通知原告：
    撥款委託書與約定不符，對保程序未完成，請原告儘快重新
    補填撥款委託書，並與被告瓏山林公司聯絡（見本院卷二第
    193、194頁）。
  8.被告二人於98年1月9日以存證信函寄送至「臺北市士林區○
    ○○路○段232巷21號」，通知原告：「…貸款金額共計新臺
    幣4,70 0萬元至今仍未完成銀行貸款手續（將貸款撥款委託
    書及設定契約書交付指定代書），依合約規定沒入台端已繳
    之價金，並解除買賣合約…」（見本院卷一第52頁）。
  9.被告於98年1月10日以存證信函通知原告：經催告原告至今
    仍未完成銀行貸款手續，依合約規定沒入原告已繳價金，並
    解除買賣契約（見本院卷二第201、202頁）。
  10.原告於98年1月16日以存證信函通知被告：被告至今對於合
    約書與竣工圖不符，主建物坪數縮水、公設坪數增加等問題
    未有任何回應，造成撥款與交屋無法按合約所定時間完成，
    被告需負完全責任與賠償等語（見本院卷二第195至197頁）
    。
  (五)原告於98年1月7日交付核貸差額18萬元予被告，於98年1月8
    日與彰化銀行基隆分行完成貸款對保作業，並於同日將記載
    「根據1/7存證信函，本人與瓏山林企業（股）公司之意表
    示的法律原則下釐清後，配合撥款」文字之撥款委託書交予
    李林國際地政士事務所，再於98年1月9日將系爭房地移轉登
    記所需之規費、契稅、印花稅、設定費及代辦費共計203,70
    0元匯予李林國際地政士事務所，此有彰化銀行基隆分行對
    保作業文件末頁、撥款委託書及兆豐國際商業銀行國內匯款
    申請書在卷可參（見本院卷一第225、119、51及226頁）。
  (六)彰化銀行基隆分行業於98年1月13日將用印完成之抵押權設
    定契約書寄至李林國際地政士事務所，此有送達回執在卷可
    參（見本院卷一第227頁）。
  (七)原告於98年6月15日提起本件訴訟，並提出無附加任何條件
    之撥款委託書正本，表示被告可隨時提領4,700萬元，並請
    求被告將系爭房地所有權移轉登記予原告及交付系爭停車位
    （見本院卷一第57頁）。
  (八)原告分別於99年6月24日、99年7月3日、99年7月14日以存證
    信函通知被告解決並釐清「一屋二賣」之問題，及依約移轉
    系爭房地之所有權登記。此有存證信函及掛號郵件收件回執
    可憑（見本院卷二第144至164頁）。
  (九)被告於99年7月14日將系爭房屋以99年4月23日之買賣為由辦
    理移轉所有權登記予訴外人楊富勝。此有系爭土地、房屋之
    登記謄本可考（見本院卷二第165、166頁）。
  (十)原告於99年9月8日以存證信函通知被告違約將系爭房地移轉
    所有權登記予楊富勝而給付不能，表示依約及依法解除系爭
    房屋、土地契約等語（見本院卷二第167至173頁）。
四、原告主張其分別向被告瓏山林公司、林鴻堯購買系爭房地，
    系爭房屋建造完成取得使用執照後，原告發現系爭房屋有與
    契約圖說不符及面積短少之不完全給付與瑕疵之情事，原告
    乃行使同時履行抗辯權，要求被告釐清圖說疑義後即依約撥
    款，詎被告未經催告程序，逕以原告給付價金遲延為由，解
    除系爭房地契約，嗣更將系爭房地出賣予第三人，並完成移
    轉登記，此乃屬可歸責被告致給付不能，原告依約及依法解
    除系爭房地契約，請求返還已付之價款、違約金及律師費等
    語，被告則以前詞置辯，是本件爭點在於：原告有無概括承
    受呂玫芬對系爭房屋、土地契約之權利義務？系爭房屋有無
    與圖說不符或有無面積短少之情事？原告得否行使同時履行
    抗辯權？原告是否有給付遲延情事？被告是否依約或依法催
    告原告給付價金而得解除系爭房地契約？系爭房地是否可歸
    責於被告而陷於給付不能？原告解除契約是否有理由？原告
    得否請求違約金？違約金是否有過高之情事？原告得否請求
    律師費？原告得否請求被告連帶給付？及按日息萬分之5計
    算遲延利息？茲分述如下：
  (一)原告有無概括承受呂玫芬對系爭房屋、土地契約之權利義務
    ？
  1.按債權之讓與，非經讓與人或受讓人通知債務人，對於債務
    人不生效力，但法律另有規定者，不在此限；又第三人與債
    務人訂立契約承擔其債務者，非經債權人承認，對於債權人
    不生效力，民法第297條第1項、第301條分別定有明文。
  2.原告主張系爭房屋、土地契約原為原告及呂玫芬共同分別與
    被告所簽立，原告與呂玫芬於97年12月15日同意由原告概括
    承受呂玫芬對系爭房屋、土地契約之權利義務，並由被告提
    供切結書，經原告與呂玫芬在該切結書上簽名後，當天隨即
    經正本交付予被告之事實，業據提出伊與呂玫芬所出具之記
    載關於系爭房屋、土地契約買方之權利義務由原告概括承受
    、日期為97年12月15日之切結書為證（見本院卷一第47頁）
    ，被告雖否認上情，然徵諸前揭兩造往來之存證信函，可知
    兩造自98年1月9日起，因系爭房屋、土地契約而需通知對方
    時，被告均已以原告一人為買方而為通知或催告，而無任何
    異議或保留，原告亦以伊一人為買方而向被告為通知或催告
    ，因此，堪認被告至遲於98年1月9日已收到原告概括承受呂
    玫芬對系爭房屋、土地契約之權利義務之通知，並予以承認
    ，是呂玫芬對系爭房屋、土地契約之權利於98年1月9日已讓
    與予原告，就該二份契約義務部分，亦於斯時由原告承擔。
  (二)系爭房屋有無與圖說不符或有無面積短少之情事？原告得否
    行使同時履行抗辯權？
  1.地下2層停車位變更設計部分
  查原告係購買系爭房屋契約書附件三房屋平面圖地下2層編
    號9之停車位，其旁為司機與傭人休息室，而該停車位於系
    爭房屋使用執照之竣工圖及臺北市中山地政事務所建物測量
    成果圖上標示為編號8之停車位，其坐落區位及面積均未改
    變，且前述竣工圖及測量成果圖並將司機與傭人休息室上移
    至該竣工圖編號7停車位（即系爭房屋契約書附件三房屋平
    面圖地下2層編號8停車位）之上方，原司機與傭人休息室改
    為機電空間之事實，為兩造所不爭執，復有前述房屋平面圖
    、竣工圖、審查中建照設計圖及建物測量成果圖在卷可參（
    見本院卷一第30、48、167、217頁，卷二第113頁）。
  系爭房屋契約第2條第1項第3款、第4款約定：「賣方為使本
    建物大樓之空間規劃更臻完善或因法令規定所需配合修正相
    關平面、立面之規劃，賣方得逕為修正…」、「本契約房屋
    之建造執照設計圖，目前尚於主管機關辦理審查程序及變更
    中，有關之設計圖面如附件十二，另備放大圖說放置於銷售
    現場，供買方查閱。本項審查程序之核准與否，悉依政府主
    管機關規定辦理，倘賣方因法令規定所需配合修正，得逕為
    修正之，不需另行通知買方；此項變更程序之進行係買方已
    完全認知，日後不得以此由主張減少價金、拒絕繳款或解除
    契約。」（見本院卷一第13頁），準此，依約被告為使本建
    案大樓之空間規劃更臻完善或因法令規定所需得修正系爭房
    屋契約平面書。
  依據臺北市建築管理處99年7月26日北市都建照字第0996948
    7800號函，前開司機與傭人休息室位置之變更，雖非主管機
    關臺北市政府都市發展局通知起造人即被告瓏山林公司及委
    託設計建築師修正之項目（見本院卷二第96至123頁），然
    依約被告仍得因空間規劃而變更平面設計，且原告所購買之
    系爭停車位，其坐落區位及面積均未改變，至於原告主張：
    系爭編號9車位旁側空間原係規劃設計為「司機及傭人休息
    室」之對外門設置區，適足為不甚熟稔停車技術之原告於停
    放車輛時調整與修正方向所需，亦為原告選擇該停車位之目
    的等語，然原告簽立系爭房屋契約同意被告因空間規劃得變
    更平面設計，且被告辯稱原告未向其表示有上開需求，及當
    初規劃停車位時，已考量車輛調整空間之情，復為原告所不
    爭執，故堪認被告所給付之停車位仍符合債之本旨，原告主
    張被告有不完全給付之情事云云，尚屬無據。
  2.關於停車位之土地應有部分
  依系爭土地契約書第3條土地價款約定：「土地總價款:伍仟
    壹佰捌拾玖萬元整。(上列價款含停車位應分配之土地價款
    ：新臺幣壹佰玖拾萬元整。)。」（見本院卷一第35頁）
    ，亦即系爭土地契約以明確約定原告所給付之土地總價款為
    5,189萬元，其中含停車位應分配之土地價款193萬元，故原
    告所購買之土地包括系爭停車位所應分配之應有部分在內，
    因此，被告依約需將該停車位之所應分配之土地應有部分移
    轉予原告。
  原告主張被告未依約將系爭停車位之所應分配之土地應有部
    分移轉予伊之事實，並提出「博物館」大樓其他無購買停車
    位、購買1個停車位、購買2個停車位之3位區分所有權人，
    渠等之主建物與附屬建物之面積均相同，且土地應有部分均
    為萬分之86之建物登記謄本為證（分別見本院卷二第69至71
    頁），惟為被告所否認。惟查原告所提出前揭建物謄本並不
    包含原告所購買之系爭房屋之建物謄本，且依據原告所提出
    之系爭土地登記謄本（見本院卷二第23至50頁）觀之，多數
    區分所有權人之土地應有部分仍有差異，因此，原告此部分
    舉證尚有不足，原告前揭主張之事實，尚難採信。
  3.停車位建物應有部分面積短少部分
  原告主張被告將應屬停車位購買人所共有之車道面積違約登
    記計入房屋共同使用面積高達1491.52平方公尺，總短少面
    積約451坪，致每一停車位之建物持分短少近1.5坪，計算式
    如下（見本院卷二第314至324頁）：
  (1)契約約定停車空間總面積(A)為：建號2634總面積14011.3 6
    ㎡－1樓管理室面積72.09㎡－地下1樓公共區域面積3231.09
    ㎡－公用6個車位面積184.94＝10523.24㎡
  (2)被告登記停車空間總面積(B)為：（一般車位201個×每車位
    持分22/10000＋子母車位46個×每車位持分44/10000）×14
    011.36㎡＝9031.72㎡
  (3)兩者面積差距（A－B）為：10523.24㎡－9031.72㎡＝1491.
    52㎡（約451坪）。
  被告並不否認原告主張之前述事實，僅辯稱本件係預售屋買
    賣，此屬系爭房屋契約第5條所約定「一賣方出售之房屋，
    其面積以地政機關登記完竣之面積為準，部分原可依法登記
    之面積，倘因簽約後法令改變，致無法辦理產權登記時，其
    面積應依公寓大廈管理條例第56條第3項之規定計算。二面
    積如有誤差，其誤差在1%以內者（含1%）買賣雙方互不找補
    ；惟其不足之部分，如超過1%，則超過1%以上之不足部分賣
    方均應找補；其超過部分，如超過1%以上部分買方均應找補
    ，且雙方同意面積誤差之找補，係以土地與房屋價款之總數
    （車位如另行計價時，則不含車位價款）除以房屋面積所計
    算之平均單價，無息於交屋時一次結清。」之面積誤差找補
    問題，因此，原告前揭主張之事實堪認為真實。
  惟查系爭房屋契約第3條約定：「本房屋產權登記面積共計4
    9.45坪，包含一主建物面積及附屬建物（即陽台及雨遮）：
    合計33.95坪。二共同使用部分面積總計15.50坪（不含地下
    層可銷售之汽車停車位面積）。」及第4條約定：「前條共
    同使用部分除地下層可銷售之汽車停車位另計外，指原設計
    圖之…（如附件十二著紅色及綠色部分）…。」（見本院卷
    二第13，164至176頁），是依據系爭房屋契約約定附件十二
    著紅色及綠色部分屬共同使用部分，並不包括車道在內，且
    地下層可銷售之汽車停車位並不計入主建物與附屬建物面積
    及共同使用部分面積，亦即系爭房屋契約第3條載明，買受
    人房屋產權登記之共同使用部分面積不含地下層可銷售汽車
    停車空間及其應負擔之公設面積，並依買賣契約書第4條第1
    款列舉之共同使用部分項目，未包括車道，且同條第2款附
    件三著紅色（全體區分所有權人共同持分部分）、綠色（當
    棟區分所有權人共同持分部分）區域均不包括車道。
  然被告瓏山林公司將系爭房屋建號金泰段6234號中，本屬車
    位購買人應所共有之車道面積違約登記計入房屋共同使用面
    積高達1491.52平方公尺，總短少面積約451坪，致每一停車
    位之建物應有部分短少近1.5坪，是該共用部分增加顯非與
    施工誤差或變更設計有關，而係源於將原車道面積改登記予
    所有住戶所致。又鑑於預售屋共用部分資訊之揭露屬重要交
    易條件，且房地產屬耐久性消費財，承購人於購置前均審慎
    考慮未來之增值性及使用效益，依常理倘系爭建案承購人事
    先知悉共用部分尚涵蓋地下各樓層之車道，將影響其作成交
    易決定之意願，且預售屋買賣契約中找補約定之由來，多緣
    於建物建成後，測量登記室內面積超（少）逾預售坪數一定
    比例，買賣雙方請求找補，而內政部所頒佈之「預售屋買買
    契約書範本」中關於房屋面積誤差及價款互為找補之約定係
    肇因於施工過程中所產生之誤差等，因此，探求當事人真意
    ，系爭房屋契約第5條亦限於施工或變更設計所造成之面積
    誤差，然查本案並無前開發生找補之原因或事由，是被告擅
    將原未屬於共同使用面積之車道逕自登記予承購戶，並基此
    向承購戶主張找補，藉以獲取不當之經濟利益，此有行政院
    公平交易委員會100年1月6日公處字第100903號處分書可佐
    （見本院卷二第325至335頁）。
  綜上，系爭房屋及停車位面積有誤差，係因被告違約登記錯
    誤所致，與系爭房屋契約第5條所約定因施工或變更設計所
    造成誤差之面積找補不同，故被告瓏山林公司關於系爭房屋
    確實有瑕疵存在，而有不完全給付，且屬可歸責於被告瓏山
    林公司之情事。
  4.原告得否行使同時履行抗辯權？
  按因契約互負債務者，於他方當事人未為對待給付前，得拒
    絕自己之給付，但自己有先為給付之義務者，不在此限，民
    法第264條定有明文。次按物之出賣人就其交付之買賣標的
    物，有應負擔保責任之瑕疵，其瑕疵係於契約成立後始發生
    者，出賣人除負物之瑕疵擔保責任外，同時構成不完全給付
    之債務不履行責任，買受人如請求補正瑕疵，在出賣人補正
    前，非不得行使同時履行抗辯權（最高法院77年度第7次民
    事庭會議決議（一）及98年度台上字第1691號判決參照）。
  查系爭房屋契約有前揭瑕疵及可歸責於被告之不完全給付之
    情事，經原告分別於98年1月7日、9日、16日以存證信函通
    知被告釐清主建物坪數縮水、公設坪數增加等問題，以免撥
    款延宕等語（見本院卷一第47、191頁，卷二第195至197頁
    ），是原告於98年1月7日起就伊對被告所負第6期之價金給
    付義務，行使同時履行抗辯權，於法有據，且自原告98年1
    月7日行使同時履行抗辯權起，於被告補正前開瑕疵前，即
    不生遲延責任之問題。
  (三)原告是否有給付遲延情事？被告是否已依約或依法催告原告
    給付價金而得解除系爭房地契約？
  1.按契約當事人之一方遲延給付者，他方當事人得定相當期限
    催告其履行，如於期限內不履行時，得解除其契約，民法第
    254條定有明文。又「本契約付款辦法，買方應依已完成之
    工程進度所定之房屋價款分期付款明細表（如附件一）之規
    定…」、「…倘因買方貸款條件不符合，致不能核貸或無法
    如數貸足及買方中途改變主意自願不貸或未能如期協辦或主
    動向核貸金融機構拒絕貸款者，視為放棄貸款，則其原欲貸
    款部分之價款應於賣方通知後，七日內以現金一次向賣方繳
    清，否則即係違約。二買方若自洽金融機構辦理貸款者…並
    應簽立『自洽貸款書切結書』，賣方始有配合辦理之義務…
    」、「賣方違反第7條…第18條（土地部分是第4條）…經賣
    方催告相當期間而仍未履行者，賣方得解除本契約…。」，
    乃系爭房屋契約第7條第1項、第18條第1項及第23條第2項、
    系爭土地契約第4條第1項、第5條第1項及第10條第2項分別
    約定有明文，而依系爭房地契約之付款分期明細表之約定（
    見本院卷一第243、244頁），系爭房地之第6期價金為可委
    辦貸款抵繳，且於核發使用執照第30天。再者，自洽貸款切
    結書第3條第2項、第9項約定：「賣方領得使用執照後，買
    方於賣方通知之期限內，將自洽貸款申貸手續辦理完成，其
    應辦手續由買方自行向承貸銀行詢明（包括貸款人資格、貸
    款金額及其他貸款條件等），並自行與承貸銀行對保、開立
    帳戶、繳交保險費及簽訂撥款委託書與承諾書（樣張如後所
    示），買方應使承貸銀行向賣方確認核貸金額及同意於房屋
    產權移轉登記為買方所有及設定抵押權於承貸銀行後，『貸
    款即可撥付由賣方逕行提領』。」、「買方如有中途…通知
    金融機構暫緩撥款…應依房屋合約第18條之約定辦理，否則
    賣方得依房屋合約第23條之約定處理。」（見本院卷一第
    192、193頁），是原告選擇自洽貸款方式，以貸款金額抵繳
    第6期價金，且依前開約定，被告領得使用執照後，原告即
    應於被告通知之期限內，辦妥貸款並簽立無條件撥款委託書
    ，否則視同原告不辦理貸款，自應回歸爭系爭房屋契約第18
    條、系爭土地契約第5項之約定處理，亦即原告原欲貸款部
    分之價款應於被告通知後，7日內以現金一次向賣方繳清，
    否則即係違約。
  2.原告自洽彰化商業銀行基隆分行辦理系爭房地貸款，並於98
    年1月8日交付予被告所指定代書之撥款委託書，其上記載「
    根據1/7存證信函，本人與瓏山林企業（股）公司之意表示
    的法律原則下釐清後，配合撥款」文字，已詳如前述。又彰
    化商業銀行基隆分行不會因原告之撥款委託書記載前揭文字
    ，而不予核貸，且於過戶程序完成，並設定彰化商業銀行抵
    押權後才有撥款程序，本案雖經核准貸款，但因後續借戶並
    未提出抵押權已經設定完妥之相關書類，故彰化商業銀行迄
    今尚未撥貸，且彰化商業銀行基隆分行原則上將不接受有附
    加前揭文字之委託書之情，此分別有彰化商業銀行基隆分行
    99年7月2日彰基隆字第0991839號函及99年11月1日彰基隆字
    第0992504號函可憑（見本院卷二第94、95、241頁）。然原
    告於撥款委託書上為前揭文字之記載，故與系爭房地契約、
    自洽貸款切結書約定不符，惟原告得行使同時履行抗辯權，
    且於98年1月7日已行使同時履行抗辯權，因此，被告至今尚
    未補正瑕疵，原告自無給付遲延之情事，被告以原告給付遲
    延為由解除契約，自無所據。
  3.被告於97年11月21日通知原告及呂玫芬：「…台端如為自洽
    金融機構辦理貸款者，則敬請於民國97年12月23日前辦妥貸
    款手續…逾期依買賣合約（貸款約定）即視為放棄貸款，應
    於七日內以現金一次繳清…」，該通知寄送地址為「臺北市
    士林區○○○路○段232巷21號」（見本院卷二第198、1 99
    頁），雖寄送地址與原告在系爭房地契約所指定之通訊地址
    不同，然原告與呂玫芬於97年12月18日以存證信函記載伊等
    地址為「臺北市士林區○○○路○段232巷21號」，通知被告
    二人伊等正依約與臺灣企銀辦理貸款手續中（見本院卷一第
    195頁）予以回覆；又被告於97年12月25日以存證信函寄送
    至「臺北市士林區○○○路○段232巷21號」，通知原告及呂
    玫芬：伊等尚有已逾繳款期限之房地款5,121萬元，伊等如
    不辦理貸款擬以現金繳納，應於七日內一次繳付，如擬以貸
    款撥付，寬限至遲於98年1月8日前辦妥貸款手續，逾期不為
    履行，沒入伊等已繳之全部款項，同時解除買賣合約（見本
    院卷一第196、1 97頁，卷二第200頁），雖寄送地址與原告
    在系爭房地契約所指定之通訊地址不同，然原告與呂玫芬於
    98年1月7日以存證信函記載伊等地址為「臺北市士林區○○
    ○路○段232巷21號」，通知被告二人：關於第6期款，伊等
    已委託彰化商業銀行基隆分行核辦完成，請於98年1月8日辦
    理對保手續，並請釐清合約書與竣工圖不符，主建物坪數縮
    水、公設坪數增加等問題（見本院卷一第47頁），乃回覆前
    述被告97年12月25日存證信函。是原告主張伊於98年1月9日
    之前未收到被告任何通知或催告云云，尚無可採信，併此敘
    明。
  (四)系爭房地是否可歸責於被告而陷於給付不能？原告解除契約
    是否有理由？
  1.按債權人於有第226條給付不能之情形時，得解除其契約，
    民法第256條定有明文。又系爭房屋契約第21條第1項約定：
    「一本合約房地，賣方保證產權清楚、亦無一屋數賣。訂約
    後發覺該房地產權有上述糾紛致影響買方權利時，買方得定
    相當期限催告賣方解決，倘逾期賣方仍未解決時，買方得解
    除契約，並依第23條違約之處罰規定處理。」及系爭土地契
    約第8條第1項、第10條第1項約定：「一本合約土地，賣方
    保證產權清楚…如有任何糾葛，均由賣方負責理清…。」、
    「一賣方違反第8條規定者，經買方催告相當期間，仍未能
    改善時，賣方得解除本契約…」。
  2.查原告分別於99年6月24日、99年7月3日、99年7月14日以存
    證信函通知被告於三日內解決並釐清「一屋二賣」之問題，
    及依約移轉系爭房地之所有權登記之情，此有存證信函及掛
    號郵件收件回執可憑（見本院卷二第144至164頁）。然被告
    仍於99年7月14日將系爭房屋以99年4月23日之買賣為由辦理
    移轉所有權登記予訴外人楊富勝，亦有系爭土地、房屋之登
    記謄本可考（見本院卷二第165、166頁）。原告於99年9月8
    日以存證信函通知被告違約將系爭房地移轉所有權登記予楊
    富勝而給付不能，表示依前揭民法規定及系爭房地契約約定
    解除系爭房屋、土地契約等語，被告於同日收到前述存證信
    函（見本院卷二第167至173頁）。準此，被告將系爭房地於
    99年4月間出賣予楊富勝，經原告定期催告被告依約履行，
    被告仍於99年7月間辦理所有權移轉登記予楊富勝，則被告
    交付系爭房地並移轉所有權登記予原告之義務陷於給付不能
    之狀態，且係可歸責於被告所致，原告依前揭民法規定及系
    爭房地契約約定，解除系爭房地契約，自屬有據，因此，系
    爭房地契約業於99年9月8日經原告行使解除權而溯及失效。
  (五)原告得否請求違約金？
    系爭房屋契約第21條第1項、第23條第1項約定：「一本合約
    房地，賣方保證產權清楚、亦無一屋數賣。訂約後發覺該房
    地產權有上述糾紛致影響買方權利時，買方得定相當期限催
    告賣方解決，倘逾期賣方仍未解決時，買方得解除契約，並
    依第23條違約之處罰規定處理。」、「賣方違反…第21條之
    規定者…解約時賣方…應同時賠償房地總價款20%之違約金
    ，但該賠償之金額超過已繳價款者，則以已繳價款為限。」
    ；及系爭土地契約第8條第1項、第10條第1項約定：「一本
    合約土地，賣方保證產權清楚…如有任何糾葛，均由賣方負
    責理清…。」、「一賣方違反第8條規定者，經買方催告相
    當期間，仍未能改善時，賣方得解除本契約。解約時賣方…
    應同時賠償土地總價款20%之違約金，但該賠償之金額超過
    已繳價款者，則以已繳價款為限。」。準此，原告依據系爭
    房屋契約第21條第1項約定及系爭土地契約第8條第1項、第
    10條第1項約定解除契約，得依系爭房屋契約第23條第1項約
    定及系爭土地契約第8條第1項、第10條第1項約定，請求違
    約金，而系爭房屋總價之20%為3,102,000元（15,510,000×
    20%＝3,102,000），系爭土地總價之20%為10,378,000元（5
    1,890,000×20%＝10,378,000元）。
  (六)違約金是否有過高之情事？
  1.按「約定之違約金額過高者，法院得減至相當之數額。」民
    法第252條定有明文。又「當事人約定契約不履行之違約金
    過高者，法院固得依民法第252條以職權減至相當之數額，
    惟是否相當仍須依一般客觀事實、社會經濟狀況及當事人所
    受損害情形，以為酌定標準，而債務已為一部履行者，亦得
    比照債權人所受利益減少其數額。」（最高法院49年台上字
    第807號判例意旨參照）。
  2.查系爭房屋契約第23條約定：「一賣方違反…第21條之規定
    者…解約時賣方…應同時賠償房地總價款20%之違約金，但
    該賠償之金額超過已繳價款者，則以已繳價款為限。…三買
    賣雙方當事人除依前2款之請求外，不得另行請求損害賠償
    。」；及系爭土地契約第10條約定：「一賣方違反第8條規
    定者，經買方催告相當期間，仍未能改善時，賣方得解除本
    契約。解約時賣方…應同時賠償土地總價款20%之違約金，
    但該賠償之金額超過已繳價款者，則以已繳價款為限。…三
    買賣雙方當事人除依前2款之請求外，不得另行請求損害賠
    償」，則既約定買賣雙方除違約金外，若有其他損害，亦不
    得另行請求賠償，足認此違約金約定之性質為損害賠償總額
    預定性質。又被告瓏山林公司就系爭停車位之建物應有部分
    面積計算固有短少情事，然此僅佔系爭房屋買賣契約之一小
    部分，其餘大部分被告瓏山林公司均已依約完成，原告亦已
    行使同時履行抗辯權，損害尚難謂鉅，至於被告將系爭房地
    再另行出售予第三人，乃被告誤認其等已合法解除系爭房地
    契約所致，亦即係過失所致，並無故意違約之重大情節，顯
    見被告原有履行系爭房地契約之誠意，綜上，本院認系爭房
    屋契約約定違約金3,102,000元，系爭土地契約約定違約金
    為10,378,000元，顯屬過高，本院爰審酌前開所述之情形，
    被告告履行系爭房地契約之決心及依其他一般客觀事實、社
    會經濟狀況，認應將違約金酌減為房屋部分150萬元，土地
    部分500萬元，始屬相當。
  (七)原告得否請求律師費？
    系爭土地契約第11條第4項約定：「如因本約而涉訟者，雙
    方同意不動產所在地之地方法院為第一審管轄法院，敗訴之
    一方並應負擔他方訴訟費用、律師費…」，然原告提起本件
    訴訟係因系爭房屋之停車位有面積短少之瑕疵，故非因系爭
    土地契約而涉訟，原告支出律師費20萬元是於98年6月15日
    ，有國內匯款申請書可證（見本院卷二第68頁），乃本件起
    訴之時，與嗣後變更追加無關，因此，原告依前揭約定請求
    律師費20萬元，為無理由。
  (八)原告得否請求被告連帶給付？
  1.按數人負同一債務，明示對於債權人各負全部給付之責任者
    ，為連帶債務，無前項之明示時，連帶債務之成立，以法律
    有規定者為限，民法272條定有明文。是連帶債務之成立，
    以當事人有明示或法律有規定者為限。
  2.查「本約與同時簽訂之『土地預定買賣契約書』具有連帶及
    不可分關係，如有任何一契約解除時，另一契約亦得同時解
    除。」；「本契約與房屋預定買賣契約書及附件乃不可分割
    之給付，任何一方如違反本約定內容情事，該共同簽署之房
    屋預定買賣契約書亦應以違約之規定論處…。」，乃系爭房
    屋契約第26條第2項及系爭土地契約第11條第1項分別約定有
    明文。是依前開約定之文義，僅得認係為謀求二份契約法律
    上之存廢狀態相同而設計，所謂連帶、不可分或不可分等語
    ，非針對金錢給付義務之規範文字，亦即並無明示可分之金
    錢給付義務需負連帶責任，法律復無規定解除契約後房地價
    金返還及違約金給付，債務人需負連帶責任，因此，原告依
    據前揭約定，請求被告負連帶給付責任，並無所據。
  (九)原告請求按日息萬分之5計算遲延利息有無理由？
    查系爭房屋契約書第16條第2款約定：「賣方未於領得使用
    執照四個月內通知買方進行交屋，每逾一日應按已繳房地價
    款依萬分之五單利計算遲延利息。」，此與原告本件所請求
    之解除契約後房地價金返還及違約金給付無涉，原告依據前
    開約定，請求被告給付依萬分之5單利計算之遲延利息責任
    ，亦無所據。
五、綜上所述，原告依據系爭房地契約約定及民法第259條第2款
    規定，請求被告瓏山林公司給付5,013,700元，及分別自附
    表二所示之付款日起至清償日止，按年息5%計算之利息；被
    告林鴻堯給付15,590,000元，及分別自附表三所示之付款日
    起至清償日止，按年息5%計算之利息；被告瓏山林公司給付
    150萬元違約金，及自民事變更訴之聲明狀送達翌日即99年9
    月15日起至清償日止，按年息5%計算之利息；被告林鴻堯給
    付500萬元違約金，及自民事變更訴之聲明狀送達翌日即99
    年9月15日起至清償日止，按年息5%計算之利息，為有理由
    ，應予准許，至超過部分，則難謂有據，應予駁回。
六、本件為判決之基礎已臻明確，兩造其餘之陳述及所提其他證
    據，經本院斟酌後，認為均於判決之結果無影響，亦與本案
    之爭點無涉，自無庸逐一論述，併此敘明。
七、假執行之宣告：
    兩造陳明願供擔保，聲請宣告假執行或免為假執行，經核原
    告勝訴部分，合於法律規定，爰分別酌定相當之擔保金額宣
    告之；原告其餘假執行之聲請，因訴之駁回而失所依據，不
    予准許。
八、結論：原告之訴為一部有理由，一部無理由，並依民事訴訟
    法第79條、第85條、第390條第2項、第392條第2項，判決如
    主文。
中    華    民    國   100    年    4     月    15    日
                  民事第五庭    法  官  賴秀蘭
以上正本係照原本作成
如對本判決上訴，須於判決送達後20日內向本院提出上訴狀。如
委任律師提起上訴者，應一併繳納上訴審裁判費。
中    華    民    國   100    年    4     月    15    日
                                書記官  李佩芳
附表一
┌────┬──────────────┬────────┐
│土    地│臺北市○○區○○段105-4地號 │應有部分萬分之49│
├────┼──────────────┼────────┤
│房屋建號│臺北市○○區○○段6102建號  │權利範圍全部    │
│    門牌│臺北市中山區○○○路109號   │                │
├────┼────┬─────────┴────────┤
│主建物  │總 面 積│108.22㎡                            │
│        ├────┼──────────────────┤
│        │一    層│82.53㎡                             │
│        ├────┼──────────────────┤
│        │夾    層│25.69㎡                             │
├────┼────┼──────────────────┤
│附屬建物│雨    遮│4.55㎡                              │
├────┴────┴──────────────────┤
│共同使用部分（不含車位）                                │
├─────┬───────┬──────────────┤
│建      號│面          積│權利範圍                    │
├─────┼───────┼──────────────┤
│00000-000 │14,011.36㎡   │萬分之17                    │
├─────┼───────┼──────────────┤
│00000-000 │1,155.72㎡    │萬分之49                    │
├─────┼───────┼──────────────┤
│00000-000 │1,069.98㎡    │萬分之111                   │
├─────┼───────┼──────────────┤
│00000-000 │875.64㎡      │萬分之194                   │
├─────┼─────┬─┴──────┬───────┤
│ 車位編號 │ 公設建號 │ 公 設 總 面 積 │ 應 有 部 分  │
├─────┼─────┼────────┼───────┤
│9/B2-008  │00000-000 │14,011.36㎡     │萬分之22      │
└─────┴─────┴────────┴───────┘
附表二（房屋部分）
┌────┬────────┬───────────┬───┐
│給付項目│應返還之房屋價款│遲延利息給付期間及利率│原  告│
│        │   （新臺幣）   │                      │付款日│
├────┼────────┼───────────┼───┤
│第一期款│260,000元       │自95年12月8日起至清償 │95年12│
│        │                │日止按年息5%計算      │月8日 │
├────┼────────┼───────────┼───┤
│第二期款│1,280,000元     │自95年12月8日起至清償 │95年12│
│        │                │日止按年息5%計算      │月8日 │
├────┼────────┼───────────┼───┤
│第三期款│1,090,000元     │自97年2月20日起至清償 │97年2 │
│        │                │日止按年息5%計算      │月20日│
├────┼────────┼───────────┼───┤
│第四期款│1,080,000元     │自97年4月10日起至清償 │97年4 │
│        │                │日止按年息5%計算      │月10日│
├────┼────────┼───────────┼───┤
│第五期款│920,000元       │自98年1月7日起至清償日│98年1 │
│        │                │止按年息5%計算        │月7日 │
├────┼────────┼───────────┼───┤
│核貸差額│180,000元       │自98年1月7日起至清償日│98年1 │
│        │                │止按年息5%計算        │月7日 │
├────┼────────┼───────────┼───┤
│稅捐、規│20,370元        │自98年1月9日起至清償日│98年1 │
│費等預付│                │止按年息5%計算        │月9日 │
│費用    │                │                      │      │
├────┴────────┴───────────┴───┤
│總    計：5,013,700元                                     │
└─────────────────────────────┘
附表三（土地部分）
┌────┬────────┬───────────┬───┐
│給付項目│應返還之土地價款│遲延利息給付期間及利率│原  告│
│        │   （新臺幣）   │                      │付款日│
├────┼────────┼───────────┼───┤
│第一期款│940,000元       │自95年12月8日起至清償 │95年12│
│        │                │日止按年息5%計算      │月8日 │
├────┼────────┼───────────┼───┤
│第二期款│4,260,000元     │自95年12月8日起至清償 │95年12│
│        │                │日止按年息5%計算      │月8日 │
├────┼────────┼───────────┼───┤
│第三期款│3,640,000元     │自97年2月20日起至清償 │97年2 │
│        │                │日止按年息5%計算      │月20日│
├────┼────────┼───────────┼───┤
│第四期款│3,640,000元     │自97年4月10日起至清償 │97年4 │
│        │                │日止按年息5%計算      │月10日│
├────┼────────┼───────────┼───┤
│第五期款│3,110,000元     │自98年1月7日起至清償日│98年1 │
│        │                │止按年息5%計算        │月7日 │
├────┴────────┴───────────┴───┤
│總    計：15,590,000元                                    │
└─────────────────────────────┘